【裁判字號】    95,易,1897
【裁判日期】    951107
【裁判案由】    侵占
【裁判全文】
臺灣臺中地方法院刑事判決              95年度易字第1897號
公  訴  人  臺灣臺中地方法院檢察署檢察官
被      告  戊○○
上列被告因侵占案件，經檢察官提起公訴（95年度偵續字第54號）
，本院判決如下：
    主    文
戊○○無罪。
    理    由
一、公訴意旨略以：被告戊○○為地方民意代表，與其助理即同
    案被告丙○○（俟通緝到案後另行審結）受因車禍致死之死
    者陳淑家屬（即己○○等人）之委託，與告訴人甲○○、丁○○及乙○○商談和解賠償事宜，經雙方以新臺幣（下同）
    二百三十八萬元達成和解，扣除被害人家屬已領得一百四十
    萬元之汽車交通事故特別補償金，被告戊○○與同案被告丙○○二人即告知甲○○等人須再賠償被害人陳淑之家屬九十
    八萬元。詎被告戊○○與同案被告丙○○二人基於意圖為自
    己不法所有之犯意聯絡，於民國九十二年十、十一月間，至
    告訴人甲○○等人住處收受九十八萬元，並表示會代為轉交
    予被害人陳淑之家屬後，竟基於侵占之犯意，將上開九十八
    萬元變易為所有之意思予以侵占入己；因認被告戊○○涉有
    刑法第三百三十五條第一項之侵占罪嫌云云。
二、按犯罪事實應依證據認定之，無證據不得認定犯罪事實。又
    不能證明被告犯罪者，應諭知無罪之判決，刑事訴訟法第一
    百五十四條第二項、第三百零一條第一項前段分別定有明文
    。刑事訴訟制度受「倘有懷疑，則從被告之利益為解釋」、
    「被告應被推定為無罪」原則所支配，故得為訴訟上證明者
    ，無論為直接或間接證據，須客觀上於吾人一般社會生活經
    驗均不致有所懷疑，而達於確信之程度者，且除認定被告犯
    罪之外，無從本於同一事證為其他有利於被告之合理推斷，
    始可據為有罪之認定，倘其證明尚未達於確信之程度，而有
    合理可疑存在時，即難據對被告為不利之認定，換言之，在
    「法律判斷」上，即不能為被告有罪之認定。
三、本件公訴人認被告戊○○涉犯刑法第三百三十五條第一項之
    侵占罪嫌，無非係以被告戊○○與同案被告丙○○在偵查中
    之供述，核與告訴人甲○○、丁○○、乙○○指訴及證人林
    坤森、洪金生、己○○等人證述情節相符，並有汽車交通事
    故特別補償金收據及該署辦案公務電話紀錄表等附卷可稽，
    為其主要論據。訊據被告戊○○固坦承有受己○○等人之委
    託向告訴人甲○○等人居中協調本件車禍賠償金事宜，並與
    同案被告丙○○自甲○○手中取得九十八萬元和解金，惟堅
    詞否認有何侵占犯行，辯稱：該九十八萬元之和解金並非伊
    拿的，而是丙○○拿去花掉了等語。經查：
（一）同案被告丙○○於偵查中供述：伊在拿到九十八萬元隔沒
      幾天就要交給己○○家屬，但己○○家屬說為何不是二百
      三十八萬元，他們要甲○○領取一百四十萬元保險金，連
      同九十八萬元，共二百三十八萬元一次付清，但甲○○只
      付九十八萬元，要己○○家屬自己去領一百四十萬元保險
      金等語（見臺灣臺中地方法院檢察署九十三年度偵字第一
      八七九九號偵查卷第三十頁），核與證人己○○於本院審
      理時到庭結證稱：「（問：當時戊○○或丙○○在幫你們
      協調的時候，你有無要求對方要交付二百三十八萬元的現
      金？）之前有，那時候是說強制險一百四十萬元，由對方
      自己（指甲○○一方）去申請，我們要拿二百三十八萬元
      的現金，但是甲○○他們要求要分期付款，我們就不接受
      ，後來才改成一百四十萬元由我們去申請，九十八萬元要
      求甲○○要一次付清。」等語（見本院九十五年十月二十
      四日審判筆錄第八頁）大致相符；又參以證人周貫世於偵
      查中具結後證述：伊曾與戊○○去己○○家，拿現金九十
      八萬元要給對方，伊聽到對方家屬向戊○○說，要二百三
      十八萬元一次全拿，後來家屬不願意收九十八萬元，伊和
      戊○○就離開了等語（見上開偵查卷第八十四頁），及證
      人己○○於本院審理時到庭結證稱：「（問：戊○○是否
      曾經與周貫世拿九十八萬元到你家，說要拿九十八萬元給
      你，你說要將二百三十八萬元全部拿，所以你不接受，他
      們就離開了？）有一個我不認識的人跟戊○○到我家，那
      次我並沒有看到九十八萬元，他們來跟我說要分期付款，
      我不接受。」等語（見本院九十五年十月二十四日審判筆
      錄第九頁），足見證人己○○確曾因要求告訴人甲○○需
      一次給付二百三十八萬元始同意和解，致告訴人甲○○交
      付被告戊○○與同案被告丙○○轉交之九十八萬元，因雙
      方對和解條件未能達成共識而未轉交予證人己○○收受。
      再同案被告丙○○於偵查中既曾供述：「（問：是否知道
      江清河家屬已領到保險金？）九十二年十二月左右，家屬
      去申請時，我已知道。」等語（見上開偵查卷第三十頁）
      ，而斯時，告訴人甲○○交付被告戊○○及同案被告丙○○之九十八萬元既仍在渠二人手中，且己○○之岳父江清
      河亦已於九十二年十二月十七日領取一百二十四萬七千元
      之汽車交通事故特別補償金，有「汽車交通事故特別補償
      金暨行使代位權告知書」影本一紙附卷可稽（詳上開偵查
      卷第三十六頁），證人己○○應會接受甲○○再交付九十
      八萬元賠償金以為和解之條件，惟依證人己○○於本院審
      理時到庭結證稱：「我們有答應要降成二百三十八萬元，
      但是九十八萬元要一次付清，丙○○也沒有告訴我們說九
      十八萬元在他手中。」、「理賠金一百四十萬元一定知道
      ，如果不知道怎麼可能會有九十八萬元這個數字，所以談
      的都是九十八萬元分期付款的事情。」等語（見本院九十
      五年十月二十四日審判筆錄第七、十頁）以觀，被告戊○○與同案被告丙○○顯然係在己○○與甲○○雙方就和解
      條件均接受為「由甲○○一次交付九十八萬元予己○○收
      受」時，因告訴人甲○○於九十二年十月間交付之該九十
      八萬元已挪作他用，致無法一次交付予己○○，始屢次向
      己○○偽稱甲○○要求該九十八萬元需分期付款，實則應
      係便利渠等得以分期償還該九十八萬元予己○○，是被告
      戊○○與同案被告丙○○之中應有人將該九十八萬元侵占
      入己並挪作他用，堪可認定；惟究係何人所侵吞，則為本
      案應予審究者。
（二）又查，同案被告丙○○於偵查中均供承：伊有收取告訴人
      甲○○所交付之九十八萬元，且還一直在伊手上等語（見
      上開偵查卷第四十八、三十及八十四頁），且曾供述：「
      （問：戊○○開庭時，說九十八萬元被丙○○花光了，有
      何意見？《提示九十三年十一月二十九日偵訊筆錄及警訊
      筆錄》）九十八萬元的確是我收取的。」、「我承認我有
      收下九十八萬元，現在九十八萬元還在我這裡，．．．」
      等語（見上開偵查卷第四十八、八十四頁），則倘該九十
      八萬元在檢察官九十四年六月一日訊問同案被告丙○○之
      時，同案被告丙○○確實仍持有該九十八萬元而未予花用
      ，實應能在其自行限期之九十四年六月十五日前將該筆九
      十八萬元直接返還予告訴人甲○○，惟同案被告丙○○卻
      與被告戊○○另於九十四年六月十六日應告訴人甲○○之
      要求前往告訴人甲○○所委任之盛枝芬律師位於新竹之律
      師事務所，而另立協議書（詳上開偵查卷第九十六、九十
      七頁），亦堪認該九十八萬元應已挪作他用，致未能全數
      返還予告訴人甲○○；且同案被告丙○○對檢察官以被告
      戊○○於偵查中供稱九十八萬元是被丙○○花光乙節質問
      其是否確已花光該九十八萬元時，並未予否認，是被告戊○○辯稱該九十八萬元係同案被告丙○○因需保證金投標
      工程所自行花用等語，尚非顯不可採。
（三）再查，依告訴人甲○○、丁○○及乙○○於九十四年六月
      十六日偵查中所呈陳報狀中所附告訴人三人與被告戊○○
      及同案被告丙○○之協議書、同案被告丙○○為發票人之
      支票影本二紙（面額分別為四十八萬元、五十萬元）、被
      告戊○○及同案被告丙○○各別開立面額均為九十八萬元
      之本票影本各一紙及臺中縣政府工程採購契約書影本一紙
      等資料以觀，倘該九十八萬元係被告戊○○與同案被告丙○○所共同侵吞花用，則同案被告丙○○與被告戊○○二
      人與告訴人等協議時，應無可能由同案被告丙○○一人以
      其自己之支票支付該九十八萬元之總數，蓋如被告戊○○
      亦有花用部分金額，則同案被告丙○○豈會願意簽發支票
      負責償還全數之金額；又渠二人於協議時固均有立具面額
      九十八萬元之本票各一張，然本件應償還之金額係九十八
      萬元，被告戊○○辯稱是告訴人所委任之盛枝芬律師說其
      亦有居中協調，要求其亦簽發一張九十八萬元之本票，其
      目的係為保障告訴人等之權益，使被告戊○○同負保證之
      責等語，亦與常情相符。是被告戊○○辯稱本件告訴人甲○○所交付予同案被告丙○○親手收受之現金九十八萬元
      ，係同案被告丙○○予以侵吞而挪作他用，應可採信。
四、綜上所述，本件既查無證據足資證明被告戊○○有將告訴人
    甲○○所交付之九十八萬元和解金私自侵吞入己或挪作他用
    ，核與刑法第三百三十五條第一項侵占罪之構成要件即有未
    合，自不得僅憑告訴人甲○○等人之指訴，逕認被告戊○○
    涉有侵占之犯行，此外，復查無其他積極證據足資證明被告
    戊○○有何公訴人所指之侵占犯行，應認被告戊○○犯罪嫌
    疑顯有不足；既不能證明被告戊○○犯罪，揆諸首揭說明，
    自應諭知被告戊○○無罪之判決，以免冤抑。
據上論斷，應依刑事訴訟法第三百零一條第一項，判決如主文。
中    華    民    國    95    年    11    月    7     日
                  刑事第十三庭  審判長  法  官  陳慧珊
                                        法  官  黃裕仁
                                        法  官  許月馨
上正本證明與原本無異。
如不服本判決，應於送達後十日內向本院提出上訴狀（須附繕本
），上訴於臺灣高等法院臺中分院。
                                        書記官  黃美雲
中    華    民    國    95    年    11    月    7     日


司法院資訊處製作；財團法人民間司法改革基金會備份。
